臺灣高等法院民事判決　　　　　　　　95年度建上易字第40號
上　訴　人　乙○○
被　上訴人　甲○○
　　　　　　丙○○
上列當事人間請求損害賠償事件，上訴人對於中華民國95年7月2
1日臺灣臺北地方法院93年度建字第353號第一審判決提起上訴，
經本院於96年1月24日言詞辯論終結，判決如下：
    主  文
原判決除確定部分外關於駁回上訴人後開第二項之訴及該部分訴
訟費用之裁判均廢棄。
被上訴人應再給付上訴人新台幣貳拾壹萬玖仟貳佰陸拾元及自民
國93年6月20日起至清償日止按年息百分之五計算之利息。
其餘上訴駁回。
第一審（除確定部分外）及第二審訴訟費用由上訴人負擔1/3，
餘由被上訴人負擔。
   事實及理由
一、被上訴人丙○○、甲○○經合法通知，未於言詞辯論期日到
    場，核無民事訴訟法第386條所列各款情事，爰依上訴人之
    聲請，由其一造辯論而為判決。
二、上訴人起訴主張：被上訴人甲○○與丙○○二人以虛設「凱
    撒琳空間設計公司」名義，於民國（下同）92年6月23 日與
    伊訂立「凱撒琳空間設計裝潢委託書」（下稱系爭委託書）
    ，約定由被上訴人承攬伊所有位於台北市○○區○○街73巷
    1號7樓、8樓房屋之室內設計裝潢工程，工程總價金新台幣
    （下同）2,134,000元，92年9月10日完工，施工期間內伊依
    約定按期給付被上訴人工程款項1,834,000元，然至92年9月
    30日被上訴人竟以公司內部股東財務出現問題為由停止施工
    ，並於同年10月7日片面終止契約，經伊另行僱工完成後續
    工程，致使伊受有損害。爰請求被上訴人賠償下列金額：
    (1)未完工程，後續完工增加之費用725,500元。(2)被上訴人
    依契約約定應贈送伊之物品共22萬元。(3)因停工所增加生活
    上之支出18萬元。(4)因偷工減料及無法保固造成之損害
    192,844元。並聲明請求判決命被上訴人給付上訴人
    1,318,344元，及自93年6月20日起至清償日止，按年息5%計
    算之利息。
三、被上訴人於原審則以：承認兩造間訂有系爭委託書，伊已於
    工程期間按進度施作，並經上訴人分階段驗收工程品質無誤
    後支付工程款，至92年9月15日止共收受工程款項1,834,000
    元，工程進度亦依約進行至此金額，92年9月間因個人財務
    困難無法繼續施作工程，遂於92年10月7日通知上訴人終止
    系爭契約，後續未完成工程之部分所需金額為296,200元（
    明細詳如原審卷二第27頁），上訴人就未完工部分另找其他
    廠商施作之金額，因其內容已與系爭委託書內容不同，乃上
    訴人自行變更設計所衍生之金額，自難令伊負擔。又契約雖
    約定贈品價值為22萬元，惟因工程未完工，故尚未交付上訴
    人。再上訴人主張因停工所增加生活上支出18萬元並無理由
    。另關於上訴人主張因伊偷工減料及無法保固所造成之損害
    賠償192,844元，惟：(1)上訴人所提門框中塞報紙之情事，
    係工程中先行固定之方法，其後再行補水泥、補膠及上漆。
    (2)浴室牆面拋光磚施作時係採多點固定並非只有中間用水泥
    連接，磁磚未貼實係因貼在牆面採立面施工法之故。(3)浴室
    漏水係因工程尚未完工所致，且施工當時並未發現漏水情形
    。
    (4)馬桶漏水，上訴人並未於施工中提起，伊亦不知情。(5)開
    關虛設之部分，伊於施工時已預埋暗管拉線，並無上訴人所
    指未拉線之情事等語置辯。
四、本件原審就金額465,145元，及自93年6月20日起至清償日止
    ，按年息5%計算之法定利息，判決准上訴人之請求，而駁回
    其餘之請求。上訴人僅就金額322,320元本息部分提起上訴
    （按上訴人就因停工所增加生活上支出18萬元、因偷工減料
    及無法保固造成之損害192,844元，未再聲明不服，而有關
    贈與家具22萬部分係上訴人勝訴，且被上訴人未聲明不服，
    故此三部分均已告確定），求為判決：
   （一）原判決不利上訴人部分廢棄。
   （二）被上訴人應再給付上訴人322,320元，及自93年6月20
         日起至清償日止，按年息5%計算之利息部分，應予廢
         棄。
    除引用原審之陳述外，補陳略以：
（一）工程總價金2,134,000元內所包含之活動傢俱162,360元及
      主燈工程43,200元，係約定於工程完工時，由被上訴人帶
      同伊至傢俱行挑選，因系爭工程未完工而未購買，此部分
      金額應予剔除，即工程總價金僅餘1,928,440元（計算方
      式：2,134,000元-162,360元-43,200元=1,928,440元），
      而伊業已支付1,834,000元，故未付工程尾款應為94,440
      元（計算式：1,928,440元-1,834,000元=94,440元）。
（二）原審認伊實際僱工完成後續工程所支出之費用為545,145
      元，但遺漏淋浴拉門謝勝倡部分之費用13,700元（見本院
      卷第35頁），伊實際支出為558,845元（545,145元+13,
      700元=558,845元），故伊得請求被上訴人賠償未完工之
      後續工程所支出之費用558,845元，於扣除未付工程尾款
      94,440元後為464,405元。
（三）又被上訴人就清潔費8,500元、對講機6,000元、主牆造型
      追加工程21,450元、總開關大電13,000元、8F陽台排水坡
      度重整舖地磚6,000元、廚房鐵窗鋁板6,560元、淋浴拉門
      20,300元（原列34,000元，伊自行施作13,700元，應再扣
      除20,300元）、客廳造型天花板16,750元、樓梯扶手鍛鐵
      4,500元（原列38,500元，改為一般鐵再烤漆花費34,000
      元，應再扣除4,500元），合計103,060元，均屬伊已付出
      工程款，惟被上訴人未施作部分，故被上訴人仍應返還該
      筆款項。
（四）綜上所述費用464,405元、103,060元，再加上被上訴人應
      給付贈品22萬元，被上訴人共應給付伊787,465元，原審
      僅判命給付465,145元，故被上訴人尚應再給付伊322,320
      元。
五、被上訴人未於本院準備程序及言詞辯論期日到場，復未提出
    任何書狀作何聲明及陳述。
六、兩造不爭執事項：
（一）上訴人與被上訴人於92年6月23日簽訂「凱撒琳空間設計
      裝潢委託書」，由被上訴人承攬上訴人所有位於台北市○
      ○區○○街73巷1號7樓、8樓房屋之室內設計裝潢工程，
      約定被上訴人應於92年9月10日完工，工程總價經追加後
      為2,134,000元，被上訴人並應於工作完成後贈與上訴人
      價值22萬元之物品。
（二）上訴人於施工期間已按工程進度給付被上訴人1,834,000
      元，尚餘30萬元未給付。
（三）被上訴人因財務發生困難而停止施作，並於92年10月7日
      發函通知上訴人終止系爭契約，而上訴人亦同意。
      以上事實，有「凱撒琳空間設計裝潢委託書」、報價單、
      工程進度表、收據、存證信函附卷可稽（見原審卷第8-32
      頁），並為兩造所不爭執，堪信為真。
七、兩造爭執事項：上訴人因被上訴人未施作完工之部分，實際
    支出若干? 上訴人因被上訴人終止契約受有多少損害？
八、法院之判斷：
（一）查被上訴人依約本應於92年9月10日完工，惟被上訴人屆
      期未能完工，依民法第229條第1項規定，被上訴人應自92
      年9月10日起，負遲延責任。而被上訴人於92年10月7日以
      存證信函通知上訴人終止系爭契約，上訴人於94年5月23
      日於本院審理時到庭陳稱同意被上訴人終止契約，並主張
      違約的損害賠償（見原審卷二第133頁），依民法第263條
      準用第260條規定，自屬於法有據。
（二）經查，系爭工程總工程款為2,134,000元（包含追加工程4
      萬4千元部分），有裝潢委託書二份在卷可按（見原審卷
      一第8-28頁），而上訴人業已依據委託書之付款期限，分
      別於92年6月23、24日給付62萬元，同年7月1日、14日給
      付714,000元，同年7月28日給付35萬元，同年9月1日給付
      15萬元，合計1,834,000元，為被上訴人所不爭，兩造日
      後並同意終止系爭工程，故兩造間之工程自應以被上訴人
      已完工部分，與上訴人已給付之1,834,000元是否相當加
      以審究。被上訴人雖辯稱伊所完成工程之金額已逾上訴人
      所給付之工程款，未完工部分僅值296,000元，已經兩造
      終止合約，由他人施作部分難令伊負責云云，則被上訴人
      所施作完工之部分價值是否相當於1,834,000元，即屬有
      利於己人之事項，應由被上訴人負舉証之責，惟就此部分
      被上訴人並未舉証以明，其辯解自難採信。
（三）上訴人主張伊係依據契約所定之期限給付工程款，但被上
      訴人事實上所完成之工程金額並未達已付之工程款
      1,834,000元，系爭未完工部分，經伊另行僱工施以後續
      工程始得完成，計增加支出工程費用725,500元等語，固
      提出穎禾設計工程有限公司（下稱穎禾公司）之工程報價
      單影本一份為憑（見原審卷一第79-80頁）。惟穎禾公司
      並未實際施作，則由其所提出之報價單自難採信，本件應
      以上訴人實際僱工完成後續工程所支出之費用作為損害賠
      償之依據。查上訴人實際僱工施作部分，有木工劉順和共
      花費221,295元，油漆工程王金星共花費143,000元，鐵窗
      門紗窗工程共花費108,200元，水電工程71,000元，白板
      1,650元，淋浴拉門13,700元，業據其提出雇工施作之收
      據為証（見原審卷二第45-48頁、第54頁、本院卷第35頁
      ），合計558,845元，堪認係上訴人實際支出，如被上訴
      人確有依約履行，應無需上訴人再另行僱工處理，故此部
      分上訴人主張係因被上訴人遲延完工致伊所受之損害，堪
      予採信。
（四）至於上訴人主張另尚有103,060元工程是屬於伊已預付工
      程款但被上訴人未施作之部分，計有清潔費8,500元、對
      講機6,000元、主牆造型追加工程21,450元、總開關大電
      13,000元、排水管、排水坡度重整6,000元、廚房及陽台
      鋁板6,560元、浴室拉門34,000元，天花板16,750、扶梯
      34,000元，惟此部分並未據上訴人提出具體事証以資証明
      ，且上訴人復自承其中之浴室拉門、天花板、扶梯已包涵
      於上述之鐵窗門紗窗工程108,200元，及拉門13,700元內
      （見本院卷第83頁），故此部分其主張尚非有據，而難採
      信。
（五）再查，依據兩造間所訂立之二份裝潢委託書內容，其中有
      「活動傢俱」162,360元；「主燈工程」43,200元，係於
      工程完工時由被上訴人帶上訴人前往傢俱行挑選，然該部
      分因被上訴人未施作完工，而未能依約履行，且日後亦係
      由上訴人赴傢俱店及量販店自行出資購買之事實，已據上
      訴人提出訂購單及特力翠豐股份有限公司電子計算機統一
      發票、大潤發送貨單影本為証（見本院卷第31-34頁），
      故此二項工程應認係經兩造合意終止，自應剔除於工程款
      之外，亦即兩造之總工程款僅為1,928,440元（計算式：
      2,134,000-162,360-43,200＝1,928,440元）。
（六）綜上所述，兩造之契約於尚未完工時合意終止，故工程款
      總金額應減為1,928,440元，上訴人已付工程款為
      1,834,000元，故系爭工程所剩餘尾款金額應為94,440元
      （計算式為1,928,440-1,834,000＝94,440元），而依上
      所述，上訴人因被上訴人未能完工所受之損害金額為
      558,845元，扣除剩餘之工程尾款94,440元，上訴人實際
      所受之損害應為464,405元。
九、綜上所述，上訴人主張本於系爭契約終止後之損害賠償請求
    權，請求被上訴人賠償其因系爭工程實際上所受之損害
    464,405元，應屬可採，逾此部分之請求，不應准許，扣除
    原審已判決准許之金額245,145元（即465,145-220,000＝
    245,145），上訴人請求被上訴人再給付219,260元及自93年
    6 月20日起至清償日止按年息百分之五計算之利息，應予准
    許，原審就前開應予准許部分，所為上訴人敗訴之判決，尚
    有未洽，上訴意旨指摘原判決此部分不當，求予廢棄改判，
    為有理由。至於不應准許部分，原審所為上訴人敗訴之判決
    ，並無不合，上訴意旨指摘原判決此部分不當，求予廢棄改
    判，為無理由。
十、本件事證已臻明確，兩造其餘主張及陳述與所提之證據，經
    本院詳加審酌後認與判決結果不生影響，爰不一一論述，附
    此此敘明。
據上論結，本件上訴為一部有理由，一部無理由，依民事訴訟法
第449條第1項、第450條、第463條、第385條第1項前段、第79條
、第85條第1項前段，判決如主文。
中　　華　　民　　國　　96　　年　　2 　　月　　7　　日
　　　　  　　　　　民事第十四庭
                        審判長法　官  許正順
　　　　　　  　　　　　      法　官  鍾任賜
　　　　　　  　　　　　      法　官  張  蘭
正本係照原本作成。
不得上訴。
中　　華　　民　　國　　96　　年　　2 　　月　　7 　　日
　　　　　　　　　　　　　　　書記官  應瑞霞
